最　高　行　政　法　院　裁　定
　　　　　　　　　　　　　　　　　　 96年度裁字第00276號
聲　請　人　甲○○
相　對　人　財政部高雄市國稅局
代　表　人　乙○○
上列當事人間因綜合所得稅事件，聲請人對於中華民國95年4月
13日本院95年度裁字第724號裁定，聲請再審。本院裁定如下：
　　主  文
再審之聲請駁回。
再審訴訟費用由聲請人負擔。
　　理  由
一、按本院為終級審法院，一經裁判即告確定。當事人對於本院
    裁定有所不服者，除合於法定再審原因得聲請再審外，行政
    訴訟法並無得再提起上訴異議之規定。故本件聲請人不服本
    院民國（以下同）95年度裁字第724號裁定（以下簡稱原裁
    定），依行政訴訟法第266條、第268條規定提起上訴異議，
    應視為聲請再審，合先敘明。
二、聲請人88年度綜合所得稅結算申報，漏未列報其配偶蘇雪霞
    取自高雄市光武國民小學（以下簡稱光武國小）之退職所得
    新臺幣（以下同）80,143元，相對人初查乃依各類所得扣繳
    暨免扣繳憑單所載，核定聲請人配偶蘇雪霞88年度退職所得
    80,143元，併課其當年度綜合所得稅。聲請人不服，申經復
    查結果，未獲變更，提起訴願，遭駁回後，乃向高雄高等行
    政法院提起行政訴訟，經該院以93年度簡字第312號簡易判
    決（以下簡稱原審判決）駁回聲請人之訴，聲請人猶不服，
    向本院提起上訴，經本院原裁定以：聲請人主張之上訴理由
    ，經核並無所涉及之法律見解，具有原則上之重要情事，聲
    請人提起上訴，不合行政訴訟法第235條規定，駁回聲請人
    之上訴確定在案。聲請人仍不服，遂聲請本件再審。
三、本件聲請人對原裁定聲請再審，其聲請意旨略謂：依聲請人
    於93年12月29日提出之上訴狀理由，已詳載原審判決違背法
    令，既無原裁定所稱「經核並無所涉及之法律見解，具有何
    原則上之重要情事」之客觀事實；縱本院主觀上認定有其情
    事，惟本件為簡易訴訟，依行政訴訟法第246條及第249條規
    定，並無排除適用「原高等行政法院應定期間命其補正」、
    「但其情形可以補正者，審判長應定期間先命補正。」法律
    賦予聲請人程序基本權保障規定，是故，原裁定既未依行政
    訴訟法第249條第1項但書規定，定期間先命聲請人補正，逕
    行駁回上訴之裁定，顯已違背法令云云。
四、本院查：
(一)、按「對於適用簡易程序之裁判提起上訴或抗告，須經最高行
    政法院之許可。前項許可，以訴訟事件所涉及之法律見解具
    有原則性者為限。」為行政訴訟法第235條所明定。本件聲
    請人前對於原審判決提起上訴，其上訴意旨略以：(1)聲請人
    配偶於88年8月1日自原服務機關光武國小退休，依87年6月
    20日公布退休金徵免規定，計算聲請人退休時領取之退休金
    ，無論是兼領一次退職所得或分期退職所得，因未超過定額
    免稅金額，全數免稅。財政部自無因執行所稱行為時（以下
    同）所得稅法第14條第1項第9類第3款比例計算之規定，而
    發布89年2月2日台財稅第0880451484號函釋（以下簡稱系爭
    財政部函釋）計算公式之必要。且課稅規範基礎計算方式有
    關「人身耐用年數」、「利率」及「年金現值」為母法「退
    職所得」有關規定所無，原審判決認定系爭計算公式未逾越
    母法之限度，與客觀事實不符。(2)「有效下達之行政規則，
    具有拘束訂定機關，其下級機關及屬官之效力。」行政程序
    法第161條定有明文。依「列舉其一，排除其他」之法理，
    行政規則對納稅義務人及扣繳義務人無拘束之效力。惟財政
    部89年11月16日台財稅第080457362號函釋：「說明二、機
    關、事業及團體應於本函發布之日起1個月內，依本部89年2
    月2日台財稅第0000000000號及第0880451484號函規定重新
    計算退職所得，辦理更正補報扣繳暨免扣繳憑單；機關、事
    業及團體於上開期限內辦理更正補報扣繳暨免扣繳憑單者，
    准予免罰；逾期仍未辦理者，依規定處罰。」準此，扣繳義
    務人未依財政部函釋「比例計算規定」重新計算退職所得，
    辦理更正補報扣繳暨免扣繳憑單者，其法律效果為：「依規
    定處罰」，與納稅義務人及扣繳義務人對行政規則無遵守義
    務之定性，尚屬有間。原審認定系爭財政部函釋計算方式為
    行政程序法第159條第2項第2款所稱之行政規則，與學理及
    具體客觀之法律事實涵攝驗證分析結果不合。(3)系爭財政部
    函釋關於個人於退職時，除領取一次或分期退職所得外，另
    領取一次加發具有退職所得性質之其他各項給與，有關所得
    稅法第14條第1項第9類規定退職所得之計算方式，既未依法
    律概括授權於施行細則訂定，違反司法院釋字第367號、第5
    36號解釋意旨，依釋字第185號解釋，當然失其效力。(4)原
    審採取相對人答辯書抽象模糊之論述，以所得稅法第14條第
    1項第9類規定，符合立法意旨，推論系爭財政部函釋「符合
    母法立法意旨，且就該項母法整體規定之關聯意義以觀，其
    命令之內容亦未逾越母法之限度，與憲法第23條並牴觸，本
    院自得予以援用。」為說理論判之基礎，未就系爭財政部函
    釋計算方式，是否已實質侵害人民之財產權，構成違法課徵
    人民稅捐之客觀具體事實加以驗證，為「合法的事實確認程
    序」，自屬適用法規不當，違背法令云云。因涉及系爭財政
    部函釋是否逾越母法、違反租稅法律主義，故應認其所涉及
    之法律問題意義重大，而具有法律上之原則性。
(二)、又按「個人之綜合所得總額，以其全年左列各類所得合併計
    算之：…第9類：退職所得︰凡個人領取之退休金、資遣費
    、退職金、離職金、終身俸及非屬保險給付之養老金等所得
    。但個人領取歷年自薪資所得中自行繳付儲金之部分及其孳
    息，不在此限。一、一次領取者，其所得額之計算方式如左
    ︰（一）一次領取總額在15萬元乘以退職服務年資之金額以
    下者，所得額為零。（二）超過15萬元乘以退職服務年資之
    金額，未達30萬元乘以退職服務年資之金額部分，以其半數
    為所得額。（三）超過30萬元乘以退職服務年資之金額部分
    ，全數為所得額。退職服務年資之尾數未滿6個月者，以半
    年計；滿6個月者，以1年計。二、分期領取者，以全年領取
    總額，減除65萬元後之餘額為所得額。三、兼領一次退職所
    得及分期退職所得者，前二款規定可減除之金額，應依其領
    取一次及分期退職所得之比例分別計算之。」為所得稅法第
    14條第1項第9類所明定。又按「主旨：個人於退職時，除領
    取一次或分期退職所得外，另領取一次加發具有退職所得性
    質之其他各項給與，有關所得稅法第14條第1項第9類規定退
    職所得之計算，應依說明二辦理…說明二、前開退職所得之
    計算方式如下：（一）一次領取退職所得，另於退職時領取
    一次加發之各項給與者，該一次加發之各項給與，應全數併
    入一次領取之退職所得中，依所得稅法第14條第1項第9類第
    1款規定計算所得額。（二）分期領取退職所得，另於退職
    時領取一次加發之各項給與者，其依所得稅法第14條第1項
    第9類第3款規定，計算一次及分期退職所得可減除之金額，
    應按下列方式計算之：1.退職當年度一次領取之退職所得之
    比例(Ａ)=一次加發之各項給與÷(一次加發之各項給與+退
    職起至死亡止分期領取退職所得之年金現值）。(1)如分期退
    職所得係於每期期末領取者：退職起至死亡止分期領取退職
    所得之年金現值=退職時領取分期退職所得之金額×[(1+利
    率)期數-1]÷[利率×(1+利率)期數]。(2)如分期退職所得係
    於每期期初領取者：退職起至死亡止分期領取退職所得之年
    金現值=退職時領取分期退職所得之金額×{[(1+利率)(期數
    -1)-1]÷[利率×(1+利率)(期數-1)]+1}。(3)利率：按年領
    取者依退休時郵政儲金匯業局1年期定期儲金固定利率計算
    。按月、季、半年領取者，依上項年利率之十二分之一、四
    分之一及二分之一計算。(4)期數：以退職時之年齡計算至國
    人平均壽命75歲止之年數，依分期退職所得係按月、按季、
    按半年或按年領取計算之。按月領取者，1年之期數為12期
    ，按季領取者，1年之期數為4期，按半年領取者，1年之期
    數為2期，按年領取者，1年之期數為1期。2.分期領取之退
    職所得比例 (Ｂ)=1-(Ａ)。3.一次退職所得可減除之金額=
    15萬元×退職服務年資×(Ａ)+(30萬元-15萬元)×退職服務
    年資×50%×(Ａ）。4.分期退職所得可減除之金額=65萬元
    ×(Ｂ）。（三）兼領一次退職所得及分期退職所得，另於
    退職時領取一次加發之各項給與者，其依所得稅法第14條第
    1項第9類第3款規定，計算一次及分期退職所得可減除之金
    額，應依下列方式計算之：1.退職當年度一次領取之退職所
    得之比例 (Ａ)= 一次領取之退職所得（含一次加發之各項
    給與）÷[一次領取之退職所得（含一次加發之各項給與）+
    退職起至死亡時領取分期退職所得之年金現值]。退職起至
    死亡止分期領取退職所得之年金現值計算方式，同說明二、
    （二）、1.、(1)至(4)。2.一次退職所得及分期退職所得可減
    除之金額，同說明二、（二)3.及4.。」復經系爭財政部函
    釋在案。
(三)、上揭所得稅法第14條第1項第9類所以就一次或分期或兼領一
    次及分期退休金所得額之計算，分別詳為規範，乃為求得不
    論是採何種退休金領取方式，其應繳納所得稅所得額之公平
    性。其中退休金領取方式屬兼領一次及分期者，雖其中關於
    一次給付之退休金金額於退休年度即已領取，嗣後年度所領
    取者係屬分期給付部分，但就該退休者而言，其所領取退休
    金之方式為「兼領一次及分期」此點，並不因之而有改變；
    且依上述所得稅法關於本類所得之計算方式，其中兼領一次
    及分期者，其所領取之一次給付退休金，就該條所規範一次
    給付退休金課稅所得計算之利益（即扣除額），已於其領取
    一次退休金時享受之（至於單純分期領取退休金者，則未享
    有此種扣除額之利益）；故於其嗣後年度領取分期給付之退
    休金時，若又按單純分期領取者所得享有之扣除額即65萬元
    全額予以扣除，則關於其課稅所得之扣除額，將會形成重複
    扣除，明顯優於單純領取一次或分期退休金者，而違反所得
    稅法第14條第1項第9類第3款規定之立法理由所闡明：「退
    休人員依其退休法令規定，選擇兼領一次退休金及分期退休
    金者，其所領取之退休金定額免稅之額度，應依其兼領一次
    及分期給付退休金比例分別計算之，以符公平。」之意旨。
    故而，所得稅法第14條第1項第9類第3款所稱兼領一次及分
    期退休金者，應依其領取一次及分期退休金之比例，分別依
    該條第1、2款關於領取一次或分期退休金者課稅所得額計算
    之規定計算之，即是指兼領一次及分期退休金者，關於其所
    領取退休金課稅所得額之計算，各年度均應按該比例為之之
    意甚明。至於系爭財政部函釋，則是基於中央主管機關地位
    ，為利下級機關業務之執行，本為上述法律規定意旨，就如
    何計算之技術性事項而為之釋示，其並未增加法律所無之限
    制或逾越法律規定本旨，而與租稅法定原則無違，更無違反
    租稅公平原則或比例原則情事。聲請人主張系爭財政部函釋
    逾越母法、違反租稅法律主義云云，委無可採。
(四)、本件觀諸聲請人聲請再審之意旨，其應係主張原裁定既認為
    聲請人提起上訴「經核並無所涉及之法律見解，具有何原則
    上之重要情事」，卻未依行政訴訟法第249條第1項但書規定
    ，定期先命聲請人補正「所涉及之法律見解，具有何原則上
    之重要情事」，逕行裁定駁回上訴，顯有行政訴訟法第273
    條第1項第1款規定之再審事由，而為本件再審之聲請。本院
    查原裁定固有聲請人所指摘之上揭情事，惟如前(一)所述，本
    院於本件聲請再審事件再核聲請人之上訴理由，認為已論及
    「訴訟事件所涉及之法律見解，具有原則上之重要情事」，
    本無適用行政訴訟法第249條第1項但書之餘地；再如前(二)(三)
    所述，系爭財政部函釋並未逾越母法、違反租稅法律主義，
    原審判決認定相對人依所得稅法第14條第1項第9類及系爭財
    政部函釋，核定聲請人配偶蘇雪霞88年度退職所得80,143元
    ，併課聲請人當年度綜合所得稅，訴願決定予以維持，均無
    不合，而駁回聲請人之訴，即無違誤。上訴論旨，再執其一
    己之見解，指摘原判決違法，為無理由。綜上所述，原裁定
    以聲請人提起上訴「經核並無所涉及之法律見解，具有何原
    則上之重要情事」為由，駁回聲請人之上訴，雖欠允當，然
    依上揭說明，聲請人對於原審判決提起上訴，既無理由，則
    其上訴應予駁回之結論，並無不同。是聲請人本件再審之聲
    請，雖有再審理由，然原裁定駁回之結論既屬正當，故其再
    審之聲請仍應予以駁回。
五、依行政訴訟法第283條、第280條、第104條、民事訴訟法第
    95條、第78條，裁定如主文。
中　　華　　民　　國　　96　　年　　2　　 月　　8　　 日
                  第五庭審判長法  官　鍾　耀　光
                              法  官  姜　仁　脩
                              法  官　王　德　麟
                              法  官　黃　清　光
                              法  官　吳　慧　娟
以  上  正  本  證  明  與  原  本  無  異
中　　華　　民　　國　　96　　年　　2　　 月　　8　　 日
　　　　　　　　　　　　　　　書記官　張　雅　琴
